臺灣臺南地方法院民事判決　九十一年度重訴字第四六五號
　　原　　　告　中興商業銀行股份有限公司
　　訴訟代理人　乙○○
　　　　　　　　戊○○
　　法定代理人　己○○
　　被　　　告　甲○○
　　　　　　　　丙○○
　　　　　　　　庚○○
　　　　　　　　丁○○
右當事人間請求給付借款事件，本院判決如左：
    主    文
被告應連帶給付原告新臺幣肆億零玖拾肆萬陸仟柒佰零玖元，及自民國八十七年十二
月八日起至清償日止，按週年利率百分之九點一二計算之利息，並自民國八十八年三
月十五日起至清償日止，按上開利率百分之二十計算之違約金。
訴訟費用由被告連帶負擔。
    事實及理由
一、程序方面：本件被告經合法通知，均未於言詞辯論期日到場，核無民事訴訟法第
    三百八十六條所列各款情形，爰依原告之聲請，由其一造辯論而為判決。
二、原告主張：
  (1)被告永福建設有限公司（以下簡稱為永福建設）於民國八十六年六月五日邀同其
    他被告甲○○、丙○○、庚○○、丁○○等四人為連帶保證人，向原告借款新臺
    幣（下同）五億五千三百八十四萬元，約定於八十七年六月五日清償，利息按週
    年利率百分之八點六按月計付，如原告利率調整時，均願自調整日起，改按新訂
    基本放款利率加碼百分之零點五二後之利率計付利息，遲延履行時除按上開利率
    計息外，其逾期在六個月以內者，按上開利率百分之十，逾期超過六個月以上者
    ，按上開利率百分之二十計付違約金。
  (2)上開借款除獲償部份本金一億五千二百八十九萬三千二百九十一元，及繳息至八
    十七年十二月七日止之利息外，其餘本息、違約金迄未清償，迭經催討，均置之
    不理，依法被告等應負連帶給付責任，並應連帶給付自八十七年十二月八日起至
    清償日止之利息及違約金等語。
  (3)聲明：被告應連帶給付原告新臺幣肆億零玖拾肆萬陸仟柒佰零玖元，及自民國
    八十七年十二月八日起至清償日止，按週年利率百分之九點一二計算之利息，並
    自民國八十八年三月十五日起至清償日止，按上開利率百分之二十加付違約金。
    請依職權宣告假執行。
三、被告等均未於最後言詞辯論期日到場，據其以前所提出之書狀陳稱：
  (1)查原告起訴主張被告尚積欠其借款四億餘元，訴請返還。然查，被告前已為部份
    清償，或由原告就被告所提供之擔保品、股票為賣價清償，且借款似未如此高額
    ，是該實際欠款未如原告主張，原告應提出給付款項之證明及被告帳戶明細及迭
    次清償資料，以供核對。
  (2)查本件原告前已就被告提供之擔保品聲請強制執行（案號：九十一年度執字第三
    四五一號），請調閱該執行卷，以查明原告就該執行事件之執行名義，並明其就
    本件事否已得確定判決。蓋倘如此，依民事訴訟法第四百條確定判決既判力之規
    定，原告提起本件將違反一事不再理原則。
  (3)按本件原告起訴請被告等人連帶返還借款，惟查，被告永福建設雖向原告借有該
    筆款項，惟同時亦提供相當之擔保品設定抵押權予原告，以為擔保價款之意。是
    縱或被告如今無力清償債務，原告自可就被告提供之擔保品實行抵押權，以滿足
    其債權，無須再行提起本訴，原告提起本訴應無權利保護之必要。且查，原告就
    被告提供之擔保品，已分別向臺灣臺南地方法院聲請拍賣或假扣押等強制執行程
    序，是其債權顯已有獲受償之保障。故原告既已實行其抵押權利，今卻就該抵押
    債權另行提起本訴，將其抵押債權自抵押權分離而單獨行使，顯有違抵押權之從
    屬性（抵押債權不可與抵押權分離）。況原告一方面就本件債權之擔保品拍賣求
    償，另一方面又就債權本身另興訴訟，似有雙重求償得利之虞，故原告提起本訴
    顯有欠缺權力保護之必要，應予駁回。
  (4)按依照當事人一方預定用於同類契約之條款而訂定之契約，為加重他方當事人之
    責任或其他於他方當事人有重大不利益之約定，按其情形顯失公平者，該部份約
    定無效，民法第二百四十七條之一定有明文。本件依原告主張，兩造約定於被告
    遲延履行債務時，除按約定利率付息外，逾期在六個月以內者，按上開利率百分
    之十，逾期超過六個月以上者，按上開利率百分之二十計付違約金。惟按原告前
    開主張利率所計得之違約金，顯然過高。且被告之所以為前開約定，乃於無其他
    選擇餘地之下始為，蓋兩造乃係依照原告預定用於同類借款契約之條款而訂定。
    是依前開條文之規定，原告前揭定型化契約（借據）顯然過分加重被告之遲延責
    任，顯失公平，且有違民法第二百零六條巧取利益之違法。是此部份約定應為無
    效。
  (5)聲明：原告之訴及假執行之聲請均駁回。若受不利判決，被告願擔保請准免
    為假執行。
四、兩造不爭執之事項：被告永福建設於八十六年六月五日，以被告甲○○、丙○○
    、庚○○、丁○○四人為連帶保證人，向原告借款五億五千三百八十四萬元，迄
    至約定之清償日八十七年六月五日，並未依約清償。
五、得心證之理由：
  (1)本件原告於另案（本院民事執行處九十一年度執字第三四五一號）對被告永福建
    設之強制執行，執行名義乃原告以抵押權人名義聲請拍賣抵押物獲准之裁定，此
    據本院依職權調閱前開案卷審核明確，並有本院准予拍賣之九十年度拍字第一二
    三○號裁定附卷可稽，而前揭執行名義，既非經由法院實體判決而取得，被告質
    疑原告提起本件訴訟有違民事訴訟法第四百條之判決既判力，應有誤會，本院仍
    得為實質審理。
  (2)本件被告永福建設及甲○○、丙○○、庚○○、丁○○等人，固不否認分別向原
    告抵押貸款與擔任連帶保證人，並尚積欠原告若干借款之事實，惟就欠款之數額
    則有爭執，並主張原告應負舉證責任云云。按當事人主張有利於己之事實者，就
    其事實有舉證之責任，民事訴訟法第二百七十七條定有明文。原告主張被告永福
    建設尚積欠借款四億零九十四萬六千七百零九元，業據提出借據一紙、保證書一
    紙、授信約定書五紙、收入傳票一紙、轉帳支出傳票一紙（以上均為影本）、授
    信戶交易明細表一份為證，經核亦屬相符，應認原告就被告等積欠借款之事實，
    已盡舉證責任；至被告主張已為部份清償、原告已就被告所提供之擔保品、股票
    為賣價清償，以及借款金額未如此高額等情，均屬有利於被告之事實，自應由被
    告舉證證明，今被告既未提出任何事證以實其說，本院不能徒以被告對借款金額
    有所爭執，遽認原告此部份主張為無理由。
  (3)次按抵押權不得由債權分離而為讓與，或為其他債權之擔保，民法第八百七十條
    固定有明文，學理上並稱之為抵押權之從屬性，惟前引條文乃指抵押權應從屬於
    所擔保之債權而存在，不能獨立作為讓與之標的或轉為其他債權之擔保；至於抵
    押權人為滿足債權，而採聲請拍賣抵押物、提起給付之訴請求清償債務，或前開
    二者並行之方式為之，要屬抵押權人行使權利之自由，與前開抵押權之從屬性無
    涉。又法院准許拍賣抵押物之裁定，與債務人應清償債務之確定給付判決，均屬
    強制執行名義，而債權人債權之滿足與否，則仍視強制執行之結果而定，縱或債
    權人對同一債權，同時以二個以上之執行名義聲請強制執行，則於債權人經其中
    一執行名義執行受償後，他執行名義之給付請求權亦同歸消滅，債務人可主張執
    行名義之請求權有消滅之事由，而提起債務人異議之訴，排除強制執行，自無被
    告所謂「雙重求償得利」之可能，被告此部份辯詞，亦非足採。
  (4)末按依照當事人一方預定用於同類契約之條款而訂定之契約，為加重他方當事人
    之責任或其他於他方當事人有重大不利益之約定，按其情形顯失公平者，該部份
    約定無效，民法第二百四十七條之一雖亦有明文，且查本件兩造間所簽訂之借據
    、保證書、授信約定書等，均為原告預定用於同類消費借貸契約之條款，其屬定
    型化契約而有前開條文規範之適用，復無疑義。然定型化契約究屬契約當事人合
    意所訂定，於私法自治原則下，除非當事人之締約地位顯然失衡，因而導致一方
    當事人負過重責任或有重大不利益，法律始有介入並宣告該條款無效之餘地，是
    本件被告所爭執之利率條款效力，仍應斟酌該條款是否有「顯失公平」之情事。
    經查，本件被告永福建設向原告貸款時，所約定之貸款利率為週年利率百分之八
    點六，嗣後如遇原告利率調整時，則自調整日起，按新訂基本放款利率加碼週年
    利率百分之零點五二計付利息，此有渠等所簽訂之借據條款第三條第一項可稽；
    再參酌原告所提出之基本放款利率變動表，被告永福建設自八十六年六月五日向
    原告貸款後，至八十七年六月五日應清償之日止，原告共有四次利率調整，以其
    中最高利率即八十七年二月二十日之週年利率百分之八點六觀之，仍未超過民法
    第二百零五條所定之百分之二十最高利率（百分之八點六＋百分之零點五二﹦百
    分之九點一二）；至於民法第二百零六條所禁止之巧取利益，則係指債權人除上
    揭最高利率外，不得再以折扣或其他方式巧取利益，而依被告永福建設與原告之
    約定，縱加計逾期六個月後、以前開利率百分之二十計付之違約金，仍未超過週
    年利率百分之二十（百分之九點一二＋百分之一點八二四﹦百分之十點九四四）
    ，本院認仍應在法律容許之範圍內。此外，被告復未提出具體事證，說明其等與
    原告簽訂契約時，有何顯失公平情事，自不能僅以「被告乃無其他選擇餘地」一
    語，而認兩造間此項約定無效，被告此部份抗辯亦無理由。
  (5)從而，原告主張依據消費借貸及連帶保證之法律關係，請求被告連帶清償借款，
    於法自屬有據。本件兩造既約定於八十七年六月五日一次清償本息，則被告永福
    建設屆期未依約履行，即屬違約，原告主張依據當時之基本放款利率即百分之八
    點六為準，加計雙方約定之百分之零點五二加碼，合計為百分之九點一二作為利
    息利率，並自八十七年十二月八日起算，應屬可採；又被告永福建設於八十七年
    七月五日起應付利息而未付，依約應自翌日即八十七年七月六日起至八十八年一
    月五日止，按前開利率百分之十計付違約金，再自八十八年一月六日起至清償日
    止，按前開利率百分之二十計付違約金，則原告請求自八十八年三月十五日起至
    清償日止，按上開利率百分之二十加付違約金，亦有理由，可以准許。
六、法院於判決時，應依職權宣告假執行之案件，須為：本於被告認諾所為之判決
    ；命履行扶養義務之判決；就民事訴訟法第四百二十七條第二項訴訟即雙方
    合意適用簡易程序所為之被告敗訴之判決；命清償票據上債務之判決；所命
    給付之金額或價額未逾一千元之判決，民事訴訟法第三百八十九條第一項定有明
    文。本件訴訟並不符合前開任一要件，是原告促請本院依職權宣告假執行，顯有
    誤會，至被告願供擔保請免為假執行之聲明，則因本件未為假執行之宣告，而無
    審酌必要，附予敘明。
七、結論：本件原告之訴為有理由，依民事訴訟法第三百八十五條第一向前段、第八
    十五條第二項，判決如主文。
中　　　華　　　民　　　國　　九十一　　年　　　十一　　月　　  四  　　日
                                  臺灣臺南地方法院民事第二庭
　　　　　　　　　　　　　　　　　　　　　　　法　　　官　吳坤芳
右為正本係照原本作成
如對本判決上訴，須於判決送達後廿日內向本院提出上訴狀。
中　　　華　　　民　　　國　　九十一　　年　　　十一　　月　　  四  　　日
　　　　　　　　　　　　　　　　　　　　　　　法院書記官　陳怡吟
